臺灣臺中地方法院民事判決　93年度重訴字第88號
原　　　告　己○○
　　　　　　乙○○
　　　　　　庚○○
　　　　　　甲○○
上四人共同
訴訟代理人　駱威文律師
被　　　告　全航汽車客運股份有限公司
法定代理人　辛○○
訴訟代理人　丙○○
　　　　　　丁○○
被　　　告　戊○○
上列當事人間請求損害賠償事件，本院於民國94年6月3日言詞辯
論終結，判決如下：
    主      文
被告應連帶給付原告己○○新台幣柒拾萬仟貳佰玖拾柒元伍
角，原告乙○○、庚○○、甲○○各新台幣拾萬仟貳佰玖
拾柒元伍角，及均自民國92年12月12日起至清償日止按週年利率
百分之五計算之利息。
原告其餘之訴駁回。
訴訟費用由被告連帶負擔20%；原告己○○負擔29%；原告乙○○
、庚○○、甲○○各負擔17%。
本判決原告勝訴部分於原告己○○以新台幣貳拾肆萬伍仟元，乙○○、庚○○、甲○○各以新台幣壹拾壹萬貳仟元為被告供擔保
後，得假執行。但被告全航汽車客運股份有限公司如各以新台幣
柒拾萬仟貳佰玖拾柒元伍角、新台幣拾萬仟貳佰玖拾
柒元伍角、新台幣拾萬仟貳佰玖拾柒元伍角、新台幣拾
萬仟貳佰玖拾柒元伍角為原告己○○、乙○○、庚○○、甲○○預供擔保後，得免為假執行。
原告其餘假執行之聲請駁回。
    事實及理由
壹、被告戊○○經合法通知，未於最後言詞辯論期日到場，核無
    民事訴訟法第三百八十六條各款所列情形，爰依原告之聲請
    ，由其一造辯論而為判決。
貳、原告起訴主張：被告戊○○係受僱於全航汽車客運股份有限
    公司(下稱全航公司)，擔任營業大客車司機，為從事業務之
    人，於民國92年8月13日上午11時許，駕駛車牌號碼2U-508
    號營業大客車 (下稱系爭大客車)，沿南投縣草屯鎮○○○
    路 (即台14線公路)由草屯往埔里方向行駛，至南投縣草屯
    鎮○○○○○路26公里500公尺處 (即中潭公路新舊路口處)，
    其原應注意車前狀況，隨時採取必要安全措施，行經下坡彎
    道，應減速慢行，而依當時天候、路況又無不能注意之情形
    ，竟疏於注意前揭規定，在上開限速每小時60公里之路段，
    貿然以時速每小時80公里之速度行駛，致煞車不及，失控撞
    擊路邊護欄後，翻覆路側谷地，造成車上乘客王再川當場死
    亡。被告戊○○過失不法侵害王再川之生命，應負損害賠償
    責任，被告全航公司係被告戊○○之僱用人，就被告戊○○
    執行職務之不法侵權行為，亦應負連帶賠償責任。原告己○○係王再川之妻，其餘原告係王再川之子女，爰依民法第
    184條、第188條、第192條、第194條等侵權行為損害賠償請
    求權之法律關係，請求被告連帶賠償原告下列損害：1、殯
    葬費：原告共同為被害人王再川支出殯葬費新台幣 (下同
    )363,190 元。2、慰撫金：原告己○○部分請求賠償1,600,
    000元；原告乙○○、庚○○、甲○○部分各請求800,000元
    。又依消費者保護法第7條第1項、第3項、第7條之1、第51
    條及民法第224條等規定，被告全航公司係提供大眾運輸服
    務之企業經營者，王再川因搭乘其所提供之交通工具而受害
    ，原告所提起之本件訴訟，自屬消費訴訟，而有上開消費者
    保護法相關規定之適用。被告全航公司之大客車肇事比率極
    高，且被告戊○○於訴訟中，曾供稱被告全航公司在職前訓
    練時，曾告知須以超速方式駕駛，方能於公司規定時間內完
    成行程等語，足見被告全航公司之過失殊屬重大，是原告自
    得請求前揭損害額一倍之懲罰性賠償金等語。並聲明：(1)被
    告應連帶給付原告己○○3,381,595元，原告乙○○、庚○○、甲○○各1,781,595元，及均自起訴狀繕本最後送達最
    後被告之翌日起至清償日止按週年利率百分之五計算之利息
    。(2)原告願供擔保，請准宣告假執行。
參、被告全航公司抗辯：1、系爭大客車自90年2月20日全航公司
    購得以來，每月均會進行例行檢修保養，其車體各項設施、
    規格，均符合相關規定而具行車之安全性。2、全航公司每
    月會定期舉辦安全教育訓練，敦促行車人員確實遵守各項交
    通安全規則，且公司主管並不會處罰司機逾時到站，又司機
    若是超速或闖紅燈，公司也會予以記過處分，被告戊○○稱
    公司交代他超速行駛云云，應係戊○○個人卸責之詞。3、
    依消費者保護法第1條、第2條第1款之規定，惟有與消費者
    權益相關者，方有消費者保護法之適用。原告均非接受被告
    提供交通服務之人，揆諸前開規定，渠等即非消費者，從而
    本件並無消費者保護法規定之適用。退步言之，本件縱認有
    消費者保護法之適用，然全航公司係一經主管機關審核通過
    之大眾運輸業者，其所提供之交通服務，自符合當時科技或
    專業水準，而具可合理期待之安全性。4、本件車禍事故，
    全係因被告戊○○個人違反交通規則所肇致，全航公司所提
    供之交通服務本身，並無任何安全上之危險，原告請求損害
    額一倍之懲罰性賠償金，尚屬無據。5、被害人王再川死亡
    時，已高齡七十歲，是原告精神痛苦程度應較緩和，其等請
    求之慰撫金金額實有過高等語。並聲明：(1)原告之訴及其假
    執行之聲請均駁回。(2)如受不利判決，願供擔保請准宣告免
    為假執行。
肆、被告戊○○未於最後言詞辯論期日到場，其前於本院庭訊中
    雖不爭執其有原告前揭所述過失肇事侵權行為，但抗辯：是
    被告全航公司的幹部跟我說如果時間來不及，就是要用超速
    來駕駛，且要閃避公路的測速照相機，如果因超速而遭開罰
    單，駕駛員要自己負責等語。並聲明：原告之訴及其假執行
    之聲請均駁回。
伍、兩造不爭執之事實：
一、被告戊○○受僱於被告全航公司，擔任營業大客車司機，其
    於駕駛系爭大客車執行職務中，發生如原告所主張之過失肇
    事致乘客王再川死亡之事實。
二、原告己○○、乙○○、庚○○、甲○○分別為王再川之配偶
    及子女。
三、原告為王再川共同支出殯葬費363,190元。
四、王再川因系爭車禍死亡後，原告已受領強制汽車責任保險給
    付1,400,000元；另被告全航公司已支付原告30,000元損害
    賠償金。
陸、本院之判斷：
一、本件原告主張被告戊○○駕駛被告全航公司系爭大客車違規
    超速肇事，致乘客王再川死亡一節，為被告所不爭執，並有
    南投縣政府警察局道路交通事故調查報告表、現場照片、大
    客車之行車速度紀錄、相驗筆錄、相驗屍體證明書、驗斷書
    、台灣省南投縣區車輛行車事故鑑定委員會92年10月2日投
    鑑字第920313號函附之鑑定意見書及台灣南投地方法院93年
    度交訴字第13號被告戊○○業務過失致死案刑事判決在卷可
    憑，堪信為真實。
二、按因故意或過失，不法侵害他人之權利者，負損害賠償責任
    ；不法侵害他人致死者，對於支出醫療及增加生活上需要之
    費用或殯葬費之人，亦應負損害賠償責任；不法侵害他人致
    死者，被害人之父、母、子、女及配偶，雖非財產上之損害
    ，亦得請求賠償相當之金額；受僱人因執行職務，不法侵害
    他人之權利者，由僱用人與行為人連帶負損害賠償責任。但
    選任受僱人及監督其職務之執行已盡相當之注意義務或縱加
    以相當之注意而仍不免發生損害者，僱用人不負賠償責任。
    民法第184條第1項前段、民法第192條第1項、第194條、第
    188條第1項分別定有明文。又民法第188條第1項但書之規定
    ，係要求僱用人於受僱人之選任及監督其執行職務，應盡相
    當之注意，是已盡相當注意仍不免發生損害，僱用人固不負
    賠償責任，但此種情形係僱用人免責之要件，僱用人即應負
    舉證責任。本件被告全航公司以其每月會定期舉辦安全教育
    訓練，敦促行車人員確實遵守各項交通安全規則，本件事故
    全然肇因於被告戊○○違規超速行駛，非被告全航公司所能
    監督控制或避免，而主張無庸負損害賠償責任云云。然按被
    告全航公司乃專業之客運公司，本件事故發生之車輛乃行經
    中潭公路較危險路段之客運 (見卷附被告全航公司所提出之
    南投縣政府警察局92年8月25日投警交字第0920032616號函
    附重大交通事故現場會勘檢討會會議紀錄中，草屯分局張組
    長之發言紀錄)，且司機戊○○於92年7月26日始到職，對路
    況可能較不熟悉 (見同上會議紀錄中，被告全航公司代表人
    員之發言)，故對該新進司機之訓練、考核監督，自應更為
    密集嚴謹，除施以例行之教育訓練外，更應隨時考核注意該
    司機職務之執行、身心狀況等事項，始能徹底落實行車安全
    ，而謂已盡監督之責。惟被告全航公司僅提出該公司92年度
    2月份及4月份之行車安全教育訓練會議紀錄，核其內容僅係
    公司幹部抽象宣導行車安全事項，且斯時司機戊○○根本尚
    未到職，故難認被告全航公司對監督受僱人即被告戊○○職
    務之執行，巳盡相當之注意，從而被告全航公司辯稱本件事
    故全係被告戊○○違規所致，主張不負賠責任云云，即無足
    取。本件被告戊○○受僱於被告全航公司，執行客運駕駛職
    務時，過失肇事致乘客王再川死亡，已如前述，其過失行為
    與王再川之死亡間，具有相當因果關係，依前揭規定及說明
    ，被告全航公司、戊○○就原告因本件車禍所生之損害，自
    應連帶負損害賠償責任。茲就原告請求被告賠償之各項金額
    應否准許，分述如次：
(一)殯葬費：兩造均不爭執本件之殯葬費以363,190元計算，而
    該筆費用復由原告四人共同支出，則被告每人得請求賠償之
    金額為90,797.5元 (363,190/4 = 90,797.5)。
(二)慰撫金：按人格法益被侵害者所得請求非財產上損害之慰撫
    金數額，既無任何客觀標準可資為據，則法院量定此項金額
    ，即應斟酌實際加害情形、所造成影響、被害人痛苦程度、
    兩造之身分地位、經濟狀況等情形，核定相當之數額。查王
    再川為22年12月7日出生，本件車禍死亡時年約70歲，原告
    己○○痛失其夫，原告乙○○、庚○○、甲○○遭逢喪父之
    痛，其等自受有極大之精神痛苦，復審酌原告己○○國小畢
    ，職業家管；原告乙○○高工畢，現為佳易商行之負責人；
    原告庚○○高工畢，現任職於中華電信公司；原告甲○○國
    中畢，現任職於佳易商行；被告戊○○高中畢，曾任志願役
    士官；被告全航公司資本額一億元；暨兩造所得及財產（詳
    如卷附稅務電子閘門財產所得調件明細表）等一切情狀，認
    原告己○○、乙○○、庚○○、甲○○四人得請求之精神慰
    撫金，各以1,000,000元、600,000元、600,000元、600,000
    元為適當。
三、至原告另依消費者保護法之規定請求被告連帶給付損害額一
    倍之懲罰性賠償金一節，按消費者保護法第51條固規定，依
    本法所提之訴訟，因企業經營者之故意所致之損害，消費者
    得請求損害額三倍以下之懲罰性賠償金；但因過失所致之損
    害，得請求損害額一倍以下之懲罰性賠償金。惟所謂「懲罰
    性賠償金」，係英美法上特有之賠償類型，此制度之設立目
    的，在於對具有邪惡動機（evil motive）、非道德的（
    outrageaus ）、有意圖的（intentional）或極惡（
    flagrant）之行為人施以一定懲罰，阻嚇他人效尤之處罰性
    賠償，其性質及目的近似刑事處罰，故適用上極為嚴格。又
    消費者保護法第51條係移植自美國法制，對於企業經營者嚴
    苛之程度較美國法為甚，故解釋上宜限縮在企業經營者本身
    之故意或過失行為，始有其適用。況民法第188條所定僱用
    人應就受僱人執行職務之侵權行為負連帶賠償責任之明文，
    已就僱用人於選任或監督受僱人執行職務有過失，課以其與
    受僱人負侵權行為之連帶賠償責任，而足以保障被害人之權
    利。是消費者保護法第51條所定懲罰性賠償金，應僅係規範
    於企業經營者就其自身之經營行為有故意或過失時，始令負
    該條之懲罰性賠償責任，而不及於其就受僱人之選任或監督
    行為有故意或過失之情形。本件係因被告戊○○個人之過失
    駕駛行為，因而發生前揭事故，並非被告全航公司本身之經
    營行為有過失所致 (例如車輛保養不當，或疏於保養，以致
    未能提供安全運輸服務，而釀事故)。雖被告戊○○於訴訟
    中，迭稱被告全航公司之幹部曾告知須以超速方式駕駛云云
    ，惟此業經被告全航公司否認，又超速駕駛乃最常見之車禍
    肇事原因，衡之常情，客運業者當無交待司機超速駕駛，提
    高肇事理賠風險之理，自難僅依被告戊○○片面之詞，即認
    被告全航公司有指示司機超速駕駛之不當行為。全航公司雖
    未盡選任監督司機之責，然就事故之發生，亦僅屬間接原因
    ，即對於損害之發生，尚不具有相當因果關係 (行政院消費
    者保護委員會93年7月編印之「消費者保護法制論文集」第
    399 至423頁參照)。又被告戊○○僅係受僱司機，並非企業
    經營者，自不負消費者保護法所定之損害賠償及懲罰性賠償
    責任。依前揭說明，原告請求被告連帶給付損害額一倍之懲
    罰性賠償金，尚屬無據。
四、按保險人依本法規定所為之保險給付，視為被保險人損害賠
    償金額之一部分；被保險人受賠償請求時，得扣除之，強制
    汽車責任保險法第32條定有明文。本件原告於系爭車禍發生
    後，既已領取強制險之保險給付1,400,000元，依前開規定
    ，被告自得將上開原告所受領保險給付視為應給付賠償額之
    一部分而予以扣除。再原告因系爭車禍事故，已自被告全航
    公司領取30,000元損害賠償金，復按因連帶債務人中之一人
    為清償而債務消滅者，他債務人亦同免其責任，民法第274
    條定有明文。從而被告全航公司為此部分清償後，連帶債務
    人即被告戊○○亦同免其責任，該部分原告亦不得再行請求
    ，應予扣除。查原告己○○、乙○○、庚○○、甲○○為被
    害人王再川之同一順位繼承人，則其等平均受償前開強制汽
    車責任保險給付及損害賠償金合計各357,500元 (｛
    1,400,000+30,000｝/4=357,500)。是扣除上開金額後，原
    告己○○、乙○○、庚○○、甲○○可得請求之金額應分別
    為：733,297.5元(1,000,000+90,797.5-357,500=733,297.5
    )、333,297.5元 (600,000+90,797.5-357,500=333,297.5)
    、333,297.5元 (同上計算式)、333,297.5元 (同上計算式)
    。從而，原告依侵權行為損害賠償請求權，請求被告連帶各
    給付如數之金額，及自起訴狀繕本送達最後被告翌日 (即92
    年12月12日)起至清償日止，按年息百分之五計算之利息，
    為有理由，應予准許；逾此請求，均無理由，應予駁回。
柒、原告及被告全航公司均陳明願供擔保，聲請宣告假執行及免
    為假執行，就原告勝訴部分，核無不合，爰分別酌定相當之
    擔保金額，併准許之。至原告敗訴部分，其假執行之聲請因
    訴之駁回而失所附麗，應予駁回。
捌、本件事證已臻明確，兩造所為之其他主張、陳述並所提之證
    據，經審酌後，認均與本件之結論無影響，不再一一論述，
    併予敘明。
玖、據上論結，本件原告之訴為一部有理由，一部無理由，依民
    事訴訟法第385條第1項前段、第79條、第85條第1項但書、
    第2項、第390條第2項、第392條第2項，判決如主文。
中　　華　　民　　國　　94　　年　　6　　月　　24 　　日
                  民事第二庭    審判長法  官  許冰芬
                                      法  官  劉長宜
                                      法  官  蔡建興
正本係照原本作成。
如對本判決上訴，須於判決送達後20日內向本院提出上訴狀。
中　　華　　民　　國　　94　　年　　6　　月　　24 　　日
                                      書記官
